【裁判字號】    98,易,233
【裁判日期】    990803
【裁判案由】    竊盜
【裁判全文】
臺灣臺東地方法院刑事判決               98年度易字第233號
公  訴  人  臺灣臺東地方法院檢察署檢察官
被      告  庚○○
指定辯護人  本院公設辯護人  甲○○
上列被告因竊盜案件，經檢察官提起公訴（98年度偵字第1214號
），本院判決如下：
    主  文
庚○○無罪。
    理  由
壹、程序部分（證據能力部分）：
    按被告以外之人於審判外之言詞或書面陳述（即學理上所稱
    之「傳聞證據」），除法律有規定者外，不得作為證據（即
    學理上所稱之「傳聞法則」）。刑事訴訟法第159條第1項固
    有明文。惟按被告以外之人於審判外之陳述，雖不符刑事訴
    訟法第159條之1至之4之規定，而經當事人於審判程式同意
    作為證據，法院審酌該言詞陳述或書面陳述作成時之情況，
    認為適當者，亦得為證據；當事人、代理人或辯護人於法院
    調查證據時，知有第159條第1項不得為證據之情形，而未於
    言詞辯論終結前聲明異議者，視為有前項之同意，刑事訴訟
    法第159條之5定有明文。查本案以下所引用之傳聞證據，被
    告庚○○於本院準備程序中均表示沒有意見，同意作為證據
    ，且迄於言詞辯論終結前，被告及指定辯護人亦未就本院所
    調查之證據資料主張有刑事訴訟法第159條第1項不得為證據
    之情形，本院審酌該證據作成之情況，認均無不適當情事，
    依刑事訴訟法第159條之5第2項之規定，均有證據能力，合
    先敘明。
貳、實體部分：
一、公訴意旨略以：被告庚○○於民國98年3月10日晚間某時許
    ，駕駛B3—5941號自小貨車前往臺東縣卑南鄉○○村○○段
    第3825地號之鳳梨釋迦園，持自備可作為凶器之圓鍬、十字
    鎬、油壓剪、鋸子、剪刀、鐵撬、水果剪等工具，竊取辛○○所有之鳳梨釋迦共計214台斤，得手後放置在該自小貨車
    上。嗣於同日晚間11時許，庚○○駕駛該自小貨車繼續物色
    作案對象時，為警在同縣卑南鄉美農村斑鳩2號旁之產業道
    路發現形跡可疑上前盤查，詎庚○○一時心虛加速離去，經
    警追躡至同縣卑南鄉賓朗村十股48號旁之釋迦園，棄車逃逸
    無蹤，當場扣得上開作案用之自小貨車1輛、工具1批及鳳梨
    釋迦共計468台斤，因認被告涉犯刑法第321條第1項第3款之
    攜帶兇器竊盜罪嫌。
二、按「犯罪事實應依證據認定之，無證據不得認定犯罪事實」
    、「不能證明被告犯罪者，應諭知無罪之判決」，刑事訴訟
    法第154條第2項、第301條第1項分別定有明文。又犯罪事實
    之認定，應憑證據，如未能發現相當證據，或證據不足以證
    明，自不能以推測或擬制之方法，作為裁判基礎，最高法院
    40年臺上字第86號判例著有明文；且認定犯罪事實所憑之證
    據，雖不以直接證據為限，間接證據亦包括在內，然而無論
    直接證據或間接證據，其為訴訟上之證明，須於通常一般之
    人均不致有所懷疑，而得確信其為真實之程度者，始得據為
    有罪之認定，倘其證明尚未達到此一程度，而有合理之懷疑
    存在而無從使事實審法院得有罪之確信時，即應由法院為諭
    知被告無罪之判決，最高法院76年臺上字第4986號判例亦著
    有明文，再檢察官對於起訴之犯罪事實，仍應負提出證據及
    說服之實質舉證責任，倘其所提出之證據，不足為被告有罪
    之積極證明，或其指出證明之方法，無從說服法院以形成被
    告有罪之心證，基於無罪推定之原則，自應為被告無罪判決
    之諭知，有最高法院92年度臺上字第128號判例可參。又刑
    事訴訟法第161條已於91年2月8日修正公佈，修正後同條第1
    項規定：檢察官就被告犯罪事實，應負舉證責任，並指出證
    明之方法。因此，檢察官對於起訴之犯罪事實，應負提出證
    據及說服之實質舉證責任。倘其所提出之證據，不足為被告
    有罪之積極證明，或其闡明之證明方法，無從說服法官以形
    成被告有罪之心證，基於無罪推定之原則，自應為被告無罪
    判決之諭知。
三、公訴人認被告庚○○觸犯上開加重竊盜罪嫌，無非以證人乙○○之證詞、證人即被害人辛○○之證詞、查獲員警職務報
    告、贓物認領保管單及拍賣所得一覽表、現場圖及照片、扣
    案之上開工具等為其論據。訊之被告坦認有於上開時、地，
    駕駛其所有之前開自小貨車行經被害人辛○○前揭地號之鳳
    梨釋迦園，經警欲上前盤查而逃離該處，並於臺東縣卑南鄉
    賓朗村十股48號旁棄車逃逸等節，惟堅詞否認有公訴人所指
    之加重竊盜犯行，辯稱：這批鳳梨釋迦是乙○○的，當初警
    察追查伊的時候，伊有另一個賣帳戶案件被通知要第二次開
    庭，書記官打電話告訴伊如果沒有來開庭的話，要對他拘提
    ，那天伊不是要故意逃避追查的，案發當天檢察官有訂庭期
    通知伊要去開庭，檢察官訂庭期日期就是伊被盤查的那天；
    那些鳳梨釋迦是去乙○○家中載的，前一天的時候，乙○○
    告訴伊說隔天要施肥沒有空，要伊去幫忙，一天可以有1500
    元收入；鳳梨釋迦因為都在伊家裡從事拆包裝、分級，以及
    初步的揀選，所以當天伊是想要把那些鳳梨釋迦載送回家進
    行拆包裝等工作；車上的工具是伊從事資源回收的時候使用
    的工具，車子是伊所有，當天也是伊駕駛的沒有錯；而會經
    過查獲地點係因當天晚上伊去初鹿買東西，順道要去丁○○
    家找他，就在臺9線從煙草間彎進去，彎進去就是斑鳩，丁○○住在斑鳩，但當時太晚了，丁○○家裡休息了，伊就從
    東成技訓所旁的路要開回到臺9線，所以一定要經過辛○○
    的釋迦園旁道路等語。
四、經查：
（一）位於臺東縣卑南鄉○○村○○段第3825地號之鳳梨釋迦園
      ，於上開時間確有鳳梨釋迦失竊情事，固據證人即被害人
      辛○○於警詢及本院審理時證述在卷（見警卷第16、17頁
      ，本院卷一第92-95頁）。然證人辛○○同時證述其上開
      鳳梨釋迦失竊乙節，係透過其使用之載有「94年度台東縣
      番荔枝產業整体發展示範計畫」字樣及印有老鷹頭部標誌
      之釋迦紙套袋加以指認（該套袋樣式，詳見警卷第37頁上
      方照片），上開套袋其已使用很久，其覺得是他的袋子等
      語（見本院卷一第93頁、第94頁背面），而上開釋迦套袋
      係由臺東縣臺東地區農會於94年6月21日簽約採購乙節，
      則有臺東地區99年1月18日東區農推字第0990000119號函
      所附臺東縣臺東地區農會物品採購驗收報告紀錄1份供卷
      可參（見本院卷一第116-119頁）。而據證人即時任臺東
      縣卑南鄉賓朗二班番荔枝產銷班班長之己○○於本院審理
      時結證：上開套袋是當時農委會補助地區農會的，由地區
      農會補助產銷班班員領用套袋，只有產銷班班員可以領取
      ，當時採購數量很多，是由各個班進行驗收，班長只驗收
      各個班領到的數量，所以當時總採購數量伊不清楚，伊負
      責的產銷班驗收的數量，一箱就有3000個袋子在裡面，伊
      那班有40個人，好像有超過4、50箱；這種套袋的發送地
      區，凡是臺東地區農會有輔導的產銷班都會有，知本、建
      和、初鹿、斑鳩、康樂、岩灣都會有，每個地區都會有好
      幾個班，都是用交果的數量下去分配的等語（見本院卷一
      第199-200頁背面）。而臺東地區之釋迦產銷班，扣除95
      年以後成立者，自82年間陸續有72個釋迦產銷班設立，每
      個產銷班的班員人數從7位到38位不等，此有臺東縣政府
      99年6月14日府農務字第0990063327號函所附臺東縣農業
      產銷班基本資料清冊1份在卷可考（見本院卷一第264-269
      頁）。依此而計，上開釋迦套袋之領用人並非少數，且以
      1箱3000個套袋計之，該套袋使用量應非止於千，更逾於
      萬，則被害人辛○○失竊之鳳梨釋迦所使用之上開套袋，
      其領用人及使用量既非在少數，辛○○徒以上開套袋為據
      而指認被告載運之上開釋迦為其所失竊之釋迦，恐失之武
      斷。且證人己○○於本院審理時結證：上開套袋如果沒有
      破掉或髒掉的情形，可以重複使用等語（見本院卷一第20
      0頁），亦可知前開套袋實非屬一般銷耗品，而係可重複
      使用之套袋。依此，直至本件案發之時，仍無法排除有產
      銷班釋迦農民仍在使用上開釋迦套袋之可能性，而使用量
      可能有千或萬之多，則證人辛○○執以指認之基礎，容有
      發生誤他為己之錯認可能，其證稱被告所載運之上開釋迦
      為其所失竊乙節，是否合於事實，即非無疑。再者，證人
      即本件查獲員警戊○○於本院審理時到庭結證：被害人辛○○附近的釋迦園沒有人使用上開套袋，因為案發後伊有
      去案發地點附近看，看的範圍大約在事發地點方圓100公
      尺之內等情（見本院卷一第230頁背面），可知被害人上
      開釋迦園附近雖無其他釋迦農使用前開套袋，但警員查看
      範圍僅有案發地點方圓100公尺之多，以臺東縣種植釋迦
      之普遍度與產銷班分布之廣而言，上開無使用前揭套袋之
      釋迦園範圍實屬微不足道，自難以此證詞而為被告不利之
      認定。而證人辛○○之上開釋迦園遭人剪裁釋迦乙情，固
      有卷附現場照片4張（見警卷第35、36頁）可佐，而上開
      剪裁釋迦之方式，並非一般正常收穫釋迦之方式，亦據證
      人己○○、戊○○於本院審理時結證在卷（見本院卷一第
      201頁背面、第230頁），然卻無證據顯示此必為被告所為
      。綜此而論，證人辛○○以前開釋迦套袋指認其失竊之鳳
      梨釋迦乙節，應否確信為被告所竊，尚值懷疑。
（二）另就本案查獲經過觀之，本件係由臺東縣警察局臺東分局
      初鹿派出所所長陳佳明與警員戊○○，於98年3月10日晚
      上10至12時執行巡邏勤務時，於晚上11時許巡邏至臺東縣
      卑南鄉美農村斑鳩2號產業道路旁（即被害人辛○○之釋
      迦園所在）時，發現牌照號碼B3-5941號自小貨車車上載
      滿釋迦，深夜在幾乎無人進出之地行駛，行跡可疑而欲上
      前盤查，其等開啟警示燈、廣播器示意該小貨車停車受檢
      ，該小貨車並未理會而加速駛離，並往省道臺9線及高台
      方向逃逸，該小貨車最終駛至臺東縣卑南鄉賓朗村十股48
      號旁之釋迦園內，該車駕駛於警力到達前已棄車逃逸等節
      ，有卷附員警職務報告、刑案現場測繪圖各1紙可佐（見
      警卷第22、23、29頁），而證人戊○○於本院審理時亦到
      庭結證上開查獲過程無訛（見本院卷一第231頁及其背面
      ）。又被告坦認有前開追緝過程，並坦認當時確有躲避查
      緝而逃離現場之行為（見本院卷一第69頁、第234頁及其
      背面）。就此，被告陳稱係因當時其另有賣帳戶的詐欺案
      件，檢察官在案發當天或前1、2天有訂庭期，因其當時未
      到庭應訊，書記官曾電話通知其若不到庭將拘提之，因此
      當時才會躲避警察查緝等語。查被告確因涉詐欺罪嫌而於
      98年1月16日由檢察官向本院提起公訴，並由本院以98年
      度易字第31號案件審理，且案發當日即98年3月10日，該
      案承審法官訂有準備程序期日，而被告當日並未到庭等情
      ，有本院刑事書記官辦案進行簿及本院98年3月10日準備
      程序筆錄（上載被告未到庭）等件在卷可考（見本院卷一
      第238、246頁）。執此，被告上開辯解固有將本院誤為檢
      察官之情形，但其所稱因詐欺案件訂有庭期及其未到庭等
      節，則與上開書證所顯現之事實相符。因此，其稱書記官
      曾因其未到庭而電聯，並告以將拘提等語，即非屬無稽。
      檢察官雖於本院審理辯論時稱法院拘提程序應沒那麼快，
      被告當日未到庭即懼有警員拘之，不可採信等語（見本院
      卷二第19頁背面）。然一般民眾對於法院拘提程序之時程
      與細節，並非全可瞭然，又何會細酌拘提程序與準備程序
      期日未到庭之關係，況被告尚有將法院與檢察官混淆之情
      事，又何能苛求其對於法律程序之熟稔。因此，被告所稱
      前情，尚非不合常情。復就證人乙○○之證詞以觀，其於
      警詢時證稱：本案被告被查獲的釋迦是其委託被告處理的
      ，平常都是其家人和女友處理，因那天下午有事，所以叫
      被告來幫忙；其是委託被告分果，且是載到他奶奶家等語
      （見警卷第11-13頁），又於檢察官偵訊時改稱：其警詢
      所述不實在，是被告到其家中說他被人家抓，因為他摘人
      家的釋迦，他朋友之中只有其有種釋迦，所以其就幫他，
      被告根本沒向其載過釋迦，他也不知道其釋迦種在哪等語
      （見偵卷第18、19頁）；嗣於本院審理時先證稱其有請被
      告幫他載過一次釋迦，但時間不確定為何時等語（見本院
      卷一第96頁），後又改稱其並沒有請被告載過釋迦等語（
      見本院卷一第96頁背面），證人乙○○數度更易其證詞內
      容，何者為是，已值起疑。甚且，證人乙○○於偵查中稱
      被告向其陳稱其朋友中只有乙○○種釋迦，所以找其幫忙
      云云，然據證人丁○○於本院審理時到庭證稱其有僱請被
      告幫其剪過釋迦，時間上很間斷，一天新臺幣1500元等語
      （見本院卷一第197頁），可見乙○○所稱前情，尚值研
      求。而證人丁○○於本院審理時亦證稱被告曾說過要去岩
      灣剪釋迦（按乙○○之自家釋迦即位於岩灣；見偵卷第19
      頁），那天被告有開小貨車載一些鐵，說隔天要去幫忙剪
      釋迦等情，亦與被告前揭辯解大致相符。又有關被告於案
      發當時何以經過案發地點乙節，被告陳稱其當晚自賓朗家
      中出發前往初鹿購物，途經煙草間，即彎進斑鳩欲找丁○○，但丁○○已歇息，因此從斑鳩、東成技訓所再往臺9
      線方向行駛，所以會經過案發地點等語，並有其標註之行
      蹤路線圖供卷可參（見本院卷二第22、23頁），核其所述
      ，並無違情悖理之處。從而，要難因被告途經案發地點即
      認其有本件竊盜之行為。
（三）按被告本無自證無罪之義務，被告否認犯罪事實所持之辯
      解，縱屬不能成立，仍須有其他積極證據足以證明其犯罪
      行為，蓋被告有所辯解或辯解反覆，起因眾多，或為圖卸
      己責，或為掩飾他人罪行，或另有其他因素考量，實情不
      一，若僅以其陳述不實或供詞反覆，遽以為論罪之依據，
      顯與被告不自證己罪之原則相違，亦有錯置公訴人應負實
      質舉證責任之失。況被告於本案所執辯解尚難指有悖離常
      情之處，益證積極證據於本案認定事實存否之高度價值。
      本案檢察官據以起訴之相關證據，均難使本院確信被告確
      有為本件之竊盜犯行，業經說明如前。而依檢察官所舉事
      證，縱認被告於案發當日所載之釋迦或有可疑，亦難達到
      被告即為本案竊盜犯行行為人之確信，至於檢察官若認被
      告有涉犯其他刑法罪名之嫌疑，自可啟動偵查而另行追訴
      ，與本案竊盜犯行之成立，要屬二事。末按刑事訴訟法第
      163條之2既賦予法院就當事人聲請調查之證據決定其應否
      調查之權，則法院倘已盡調查之職責，並獲得充分之心證
      ，自無就全部聲請之證據，均有一一予以調查之義務，僅
      就不予調查之理由為必要之說明，即屬合法，最高法院著
      有76年臺上字第3317號判例意旨可資覆按。查被告於本院
      審理期日雖聲請二次傳喚證人丁○○、乙○○（見本院卷
      二第17頁背面至第18頁），除上開證人無重複傳喚調查之
      必要外，公訴人既未盡本案犯罪事實成立之實質舉證責任
      ，被告以此為反證，核無調查之必要，爰不再予調查，末
      此陳明。
五、綜上所述，本案依公訴人所舉之證據與指出之證明方法，及
    本院窮盡調查之能事所得之證據，並未達於使通常一般之人
    均不致有所懷疑，而得確信被告有如公訴人所指之竊盜犯行
    為真實，則被告是否有如檢察官所指之竊盜之罪行，容有合
    理之懷疑存在。此外，復查無其他積極證據足資證明被告有
    公訴人所指之竊盜犯行，揆諸前揭規定與說明，既不能證明
    被告犯罪，自應為無罪之諭知，以昭審慎。
據上論斷，應依刑事訴訟法第284條之1、第301條第1項，判決如
主文。
本案經檢察官丙○○到庭執行職務
中    華    民    國    99    年    8     月    3    日
                  刑事第四庭    法  官  盧亨龍
以上正本證明與原本無異。
如不服本判決應於收受送達後10日內向本院提出上訴書狀，並應
敘述具體理由；其未敘述上訴理由者，應於上訴期間屆滿後20日
內向本院補提理由書（均須按他造當事人之人數附繕本）。「切
勿逕送上級法院」。告訴人或被害人對於本判決如有不服，請書
具不服之理由狀，請求檢察官上訴者，其上訴期間之計算係以檢
察官收受判決正本之日期為準。
                                書記官  石佳琪
中    華    民    國    99    年    8     月    4     日

司法院資訊處製作；財團法人民間司法改革基金會備份。
